最高法院刑事判決　　　　　　一○○年度台上字第一○九九號
上　訴　人　顏如玉
輔　佐　人　吳榮富即被告之配.
選任辯護人　林憲同律師
上列上訴人因違反公職人員選舉罷免法案件，不服台灣高等法院
中華民國九十九年十二月二十八日第二審判決（九十九年度選上
訴字第二五號，起訴案號：台灣宜蘭地方法院檢察署九十八年度
選偵字第一九號），提起上訴，本院判決如下：
    主  文
上訴駁回。
    理  由
按刑事訴訟法第三百七十七條規定，上訴於第三審法院，非以判
決違背法令為理由，不得為之。是提起第三審上訴，應以原判決
違背法令為理由，係屬法定要件。如果上訴理由書狀並未依據卷
內訴訟資料，具體指摘原判決不適用何種法則或如何適用不當，
或所指摘原判決違法情事，顯與法律規定得為第三審上訴理由之
違法情形，不相適合時，均應認其上訴為違背法律上之程式，予
以駁回。本件上訴人顏如玉上訴意旨略稱：(一)、本件檢察官在毫
無犯罪事證下，竟於第十七屆宜蘭縣縣議員選舉（下稱本件選舉
）投票日即民國九十八年十二月五日之翌日發動偵查，且係以被
告及證人之雙重身分傳喚王建明、鐘德盛（以上二人均經檢察官
為職權不起訴處分確定）等人到案，並於夜間訊問，顯已違背刑
事訴訟法相關規定，所取得之證據應為無效，原審未予調查，即
以檢察官係以證人身分傳喚王建明、鐘德盛等人，遽認檢察官縱
於夜間為訊問，亦無違法，自嫌調查未盡及理由不備。(二)、上訴
人與證人王建明原即有親友關係，平日亦常有接濟王建明之行為
，另就鐘德盛部分，則係對殘障族人之急難救助，王建明、鐘德
盛又是主動向上訴人借款，上訴人既無買票之事實，復無賄選之
犯意及行為，檢察官卻於偵查中強逼王建明、鐘德盛等人向警員
借款，以供扣押作為上訴人賄選犯行之佐證，洵屬違法。(三)、檢
察官既以被告兼證人之身分傳喚王建明、鐘德盛偵訊，對王建明
、鐘德盛應未依法踐行告知享有緘默、選任辯護人及拒絕作證等
屬被告或證人權利之程序，王建明、鐘德盛於偵查中之陳述即均
無證據能力，原判決仍採王建明、鐘德盛於偵查中之陳述資為論
罪之證據，亦難認為適法。(四)、原判決認定上訴人向王建明行賄
買票之日期係九十八年九月二日，但本件選舉投票日係同年十二
月五日，二者相隔約三個月，原判決卻認上訴人於該投票日三個
月前接濟王建明，又未談及選舉，復無行賄犯意之行為，構成投
票行賄罪，顯有違誤。(五)、鐘德盛、葛玉蝦夫婦均係殘障人士，
與上訴人、吳榮富夫妻復具有同族、同學及同村等情誼，鐘德盛
夫婦又係因欲出遠門缺錢，四處告貸無門，乃於九十八年十月中
旬某日轉向上訴人求貸，且答允在同月底領得殘障補助款後，即
可償還，上訴人念及吳榮富與葛玉蝦為國小同學，鐘德盛夫婦並
均有行動障礙，始借予新台幣（下同）二千元，實無投票行賄之
犯意，嗣鐘德盛夫婦亦已依宜蘭縣南澳鄉調解委員會之調解結果
，還清所有借款，原判決就此部分仍論上訴人以投票行賄罪，並
嫌理由欠備。(六)、公訴人就上訴人夫妻與鐘德盛夫婦間之前開借
貸轉化為「買票行為」，又何以僅追究上訴人及鐘德盛有無涉犯
投票行賄、受賄罪嫌，對吳榮富、葛玉蝦卻未予追訴，將兩對涉
案夫婦割裂為「被告」及「證人」。(七)、鐘德盛於檢察官第一次
偵訊時，已陳稱「你不要一直逼我好不好，不是為了吳榮富要選
舉，我去找吳榮富借錢」，嗣於第一審中雖改稱前開所謂「不要
逼我」，其中「逼」係指要繳回二千元，但參酌其於偵查中之前
揭陳述，及其在第一審就該供述又陳稱「那是有的，那我去借的
，法官這樣講我也搞迷糊了」、「借錢跟選舉無關係，我忘記了
」，前後供述相互矛盾，則其於偵查中是否有遭受利誘、脅迫之
情事，原審未予調查究明，猶採鐘德盛之陳述資為斷罪之依據，
實嫌調查未盡。(八)、上訴人僅係單純以金錢幫助親友及經濟困頓
者，原判決竟量處有期徒刑一年十月，緩刑五年，並應向公庫支
付五十萬元，褫奪公權二年，顯屬過重云云。
惟查：原判決綜合全案證據資料，本於事實審法院職權推理之作
用，認定上訴人確有其事實欄所載之投票行賄犯行。因而撤銷第
一審之科刑判決，改判仍論處上訴人對於有投票權之人，交付賄
賂，而約其投票權為一定之行使罪刑，已詳細說明其採證認事之
理由。所為論斷，俱有卷證資料可資覆按。對於依憑證人即警員
李宗燦之證述及卷附傳票送達證書，如何堪認宜蘭縣警察局蘇澳
分局警員係於九十八年十二月三日接獲檢舉，指陳上訴人在南澳
鄉買票賄選，即向台灣宜蘭地方法院檢察署檢察官報告此情，檢
察官乃據以開始偵查，並傳喚相關受賄之王建明、鐘德盛等人於
同年月六日十八時四十五分及二十一時五分許到庭親自訊問，王
建明、鐘德盛並就上訴人涉犯投票行賄罪嫌部分，以證人身分作
證，檢察官所為此項偵訊程序，與刑事訴訟法第一百條之三第一
項第三款之規定，尚無違背；王建明、鐘德盛於偵查中以證人身
分所為陳述，核無顯有不可信之情況，嗣復於第一審以證人身分
接受上訴人及辯護人之詰問，如何之依刑事訴訟法第一百五十九
條之一第二項（原判決誤載為第一項）規定而有證據能力；鐘德
盛於檢察官第一次偵訊時雖陳稱「你不要一直逼我好不好，不是
為了吳榮富要選舉，我去找吳榮富借錢，在他家門口碰到顏如玉
」，然其中所稱「不要逼我」乙節，依其於第一審中之證述，如
何之係指要其繳回所收受之賄款二千元，難認鐘德盛於偵查中之
陳述有違反自由意志情事；依據王建明、鐘德盛於第一審中之證
述，其等於偵查中各係主動繳交現金五百元及二千元，均無遭受
違法搜索、扣押之情形，縱各該現金並非上訴人原所交付之賄款
，如何之仍有證據能力；依憑上訴人之供述，證人王建明、鐘德
盛、葛玉蝦於偵查或第一審時之證詞，及卷附宜蘭縣議員候選人
得票一覽表、南澳鄉南澳里第三三○投票所選舉人簽到名冊、台
灣宜蘭地方法院檢察署執行保護管束情況約談報告表、南澳鄉公
所南鄉人字第○九八○○一五○四○號函送之差勤紀錄表、員工
出差請示單等資料，如何已足認定上訴人有接續於九十八年九月
二日上午八時四十一分許在宜蘭縣南澳火車站月台，及同年十月
間某日中午十二時許在南澳鄉○○路柑子巷三號住處，分別交付
五百元及二千元予王建明、鐘德盛，並約使王建明及鐘德盛夫婦
於本件選舉時投票支持吳榮富之犯行；上訴人諉稱因王建明係吳
榮富之遠親，生活困苦，其前即多次給予五十元至二百元不等之
金錢予王建明買檳榔、香菸，九十八年九月二日，其因要出差，
王建明亦要搭火車前往宜蘭，二人剛好在南澳火車站相遇，王建
明又以身上缺錢買檳榔、香菸為由，向其借取五百元，當時並未
言及要投票支持吳榮富，另鐘德盛則係於九十八年十月中旬某日
向其表示，欲外出辦事缺少車錢，其因鐘德盛之妻與吳榮富係國
小同學，鐘德盛夫妻復身障行動不便，乃借予二千元，鐘德盛於
借錢時並稱俟領到殘障補助款，當即清償借款，其未要求鐘德盛
夫妻投票予吳榮富云云，如何之不足採信。亦皆已詳加說明。上
訴意旨對原審之前揭論斷，究有何違背經驗法則或論理法則之違
法情形，並未依據卷內資料為具體之指摘，上訴意旨(一)、(二)、(四)
、(五)、(七)，仍執前開陳詞，據以指摘原判決為違背法令，係以片
面之自我說詞，對原審採證認事之適法職權行使，並已於理由內
說明之事項，漫事指摘，與法律規定得為第三審上訴理由之違法
情形，不相適合。且查：(一)、依卷附筆錄所載，檢察官於偵查中
雖係以被告或犯罪嫌疑人之身分傳喚王建明及鐘德盛，但於訊問
時已向王建明、鐘德盛諭知其等兼具證人身分，並均依刑事訴訟
法第九十五條規定，告知「犯罪嫌疑及所犯罪名為投票受賄罪」
、「得保持緘默，無須違背自己之意思而為陳述」、「得選任辯
護人」、「得請求調查有利之證據」等事項，復依同法第一百八
十六條第二項規定，告以「以下證述恐讓自己或自己親屬受刑事
追訴得拒絕證言」等語（見選他字第一三五號卷第五頁、第七頁
、第十三頁、第三十六頁、第三十八頁）。上訴意旨(三)指檢察官
於偵查時未依法對王建明、鐘德盛踐行告知享有緘默、選任辯護
人及拒絕作證等屬被告或證人權利之程序云云，顯非依據卷內資
料執為指摘，亦非適法之第三審上訴理由。(二)、依卷內資料，鐘
德盛於第一審已陳明其於偵查中所陳均屬實在，且檢察官訊問態
度良好（見第一審卷第一一八頁）。原審因認鐘德盛於偵查中所
述並無違反自由意志情形之事實已臻明瞭，無就鐘德盛於偵查中
有否遭脅迫、利誘等情事，再作無益調查之必要，尚無上訴意旨
(七)所指調查未盡之可言。(三)、關於刑之量定，係實體法賦予法院
得依職權裁量之事項，苟已以行為人之責任為基礎，審酌刑法第
五十七條各款所列事項而未逾越法律所規定之範圍，或濫用其權
限，即不得任意指摘為違法，以為第三審上訴之理由。公職人員
選舉罷免法第九十九條第一項規定「對於有投票權之人，行求期
約或交付賄賂或其他不正利益，而約其不行使投票權或為一定之
行使者，處三年以上十年以下有期徒刑，得併科新台幣一百萬元
以上一千萬元以下罰金。」原審如何依據前揭規定，就刑法第五
十七條各款所列事項，審酌上訴人之一切情狀，於依刑法第五十
九條規定酌減其刑後，量處有期徒刑一年十月，並以上訴人前未
曾受有期徒刑以上刑之宣告，經此偵審程序與論罪科刑之教訓後
，當知警惕而無再犯之虞，認以暫不執行為適當，但為使其記取
教訓，爰依刑法第七十四條第一項第一款、第二項第四款規定，
宣告緩刑五年，並向公庫支付五十萬元，已詳為說明（見原判決
第十一頁第十三行至第十二頁第四行）。此乃事實審法院職權之
適法行使，並未逾越法律所規定之範圍，或濫用其權限。上訴意
旨(八)泛稱：原判決量刑過重云云。係以自己之說詞，所為之指摘
，並非適法之第三審上訴理由。(四)、上訴人之夫吳榮富及鐘德盛
之妻葛玉蝦究有無經追訴、審判，於原判決主旨並無影響，亦不
得據為上訴第三審之適法理由。至於其餘上訴意旨，或屬枝節性
之問題，或為單純事實之爭執，皆與法律規定得為第三審上訴理
由之違法情形，不相適合。其上訴違背法律上之程式，應予駁回
。
據上論結，應依刑事訴訟法第三百九十五條前段，判決如主文。
中    華    民    國  一○○  年    三    月    十    日
                      最高法院刑事第四庭
                          審判長法官  謝  俊  雄  
                                法官  陳  世  雄  
                                法官  魏  新  和  
                                法官  徐  文  亮  
                                法官  吳  信  銘  
本件正本證明與原本無異
                                      書  記  官  
中    華    民    國  一○○  年    三    月   十五   日
                                                      K